【裁判字號】    95,訴,701
【裁判日期】    950713
【裁判案由】    使用補償金
【裁判全文】
臺北高等行政法院裁定
                                     95年度訴字第00701號
原      告  甲○○○
    送達代收人  乙○○
被      告  財政部國有財產局臺灣北區辦事處
代  表  人  陳官保
上列當事人間因使用補償金事件，原告提起行政訴訟。本院裁定
如下：
    主  文
原告之訴駁回。
訴訟費用由原告負擔。
    理  由
一、按訴訟事件不屬行政法院之權限者，行政法院應以裁定駁回
    之；行政訴訟法第107條第1項第1款定有明文。
二、本件原告起訴請求被告不得以代償郵政協會應繳之使用補償
    金新台幣（以下同）584,760 元為條件，阻礙簽定國有土地
    申租案，其陳訴意旨謂：
  (一)原告在62年問，獲郵局配住宿舍1 間，坐落於台北市○○區
    ○○街35號4 樓。71年間郵局以原告丈夫早已過世要求返還
    或價購上述屋舍，原告選擇以分期付款方式付清所有償款及
    9%之利息。94年04月25日獲台灣郵政協會函（郵協字第0944
    17014）通 知前往辦理過戶。
  (二)原告在徵得被告放棄優先購買權後，完成所有手續，向被告
    申租國有土地，於94年11月07日被告以（台財產北管字第09
    40045602）函，通知簽約，內列使用補償金及租金共新台幣
    （以下同）602,277元。
  (三)原告以在與郵政會辦理手續時，附有財政部函（台財產管字
    第0940007430），內述本批房舍免收使用補償金為由，申請
    免收。被告於95年01月26日發出決定書（台財產北改字第09
    40045007）通知，該項金額已改向郵政協會徵收，但在同文
    第4款中述明原告仍負有清償之義務，否則停止申租案，房
    屋以占用列管。
  (四)原告在第一次申請免收使用補償金之文中，已提供台灣郵政
    協會函，函中所述交通部函復:「應予存查」之所有使用人
    名冊，請被告審查，被告仍不予採納，獨對原告之房舍徵收
    使用補償金，已違反行政程序法第6條規定。被告決定書第2
    款中指出，因郵政協會與被告間無成立租賃或其他合法使用
    之法律關係為由，認為是獨對原告須徵收使用補償金之理由
    ，事實不然，按本批郵局宿舍讓售案中所有房屋，皆屬住期
    長達二、三十年之老屋，因歲月之流逝，法律有所變遷，人
    事也多更迭，其間法律關係，錯綜複雜，決定書中所謂「可
    資專案讓售而可免收使用補償金之眷舍房地。」若無適用補
    償金徵收之情形，何須勞動財政部發函，定出統一處理原則
    ，故本批房舍之法律缺失，應屬普遍存在，原告房舍之法律
    缺失，並非被告所稱應收使用補償金之正當理由。
  (五)被告在國有基地租賃契約書中第6條特約事項，第1款中規定
    ，「承租之國有基地，其地上房屋確保承租人所有，且非政
    府機關配住之眷舍（房地）或公用財產，如有虛偽，同意無
    條件撤銷租賃關係，及已繳納費用（使用補償金、租金、承
    購租賃標的之償金）不予退還... 」。已對政府機關配住眷
    舍，做適格之排除，則原告房舍所應負擔之義務，也應從房
    屋辨完過戶手續，房屋屬性從政府宿舍轉變為一般民舍後，
    才開始發生，故應無被告決定書第4款之適用情形，被告引
    用的法條為國有非公用不動產出租管理辦法，其規範範圍為
    非公用不動產，原告之房舍是在94年08月01日完成過戶，房
    屋屬性從公用財產轉變為非公用財產，被告計算使用補償金
    金額期間為89年09月至94年08月，並不屬上述辦法規範範圍
    ，原告就不應負清償之義務。
  (六)原告在使用郵局宿舍期間，有公務員房屋津貼之不可支領及
    房屋價款加計9%利息之款項給付，故並非無償使用，則期間
    發生之應稅、應付費用，自當由郵局承擔，郵局因民營化已
    改制為中華郵政股份有限公司，但原主管機關為交通部，且
    在郵政協會函中，亦顯示交通部為本批房舍讓售案之最後核
    可主管機關，則被告除可依決定書中第 2款之方式，向郵政
    協會徵收外，尚可經由行政系統與交通部協商解決，故該使
    用補償金並無無法償付之情事。被告既在決定書中第 2款，
    改以郵政協會為徵收對象，可知本案郵政協會為相對人，原
    告為利害關係人，被告在相對人並無償付能力不足之情況下
    ，規定相對人只需在95年02月底前，不繳交使用補償金，其
    所有清償責任，經由第4款之規定，全由原告承擔連延遲繳
    納需負擔年息5%之主張也形同虛設。
  (七)被告與相對人間法律爭議，應屬政府機關間土地撥用之問題
    ，被告若能循協商管道，應足以遂行其行政目的，實不須再
    引用不適用的條文，增加原告的負擔，因此原告提起本訴訟
    ，請求被告應免收使用補償金，儘速簽定租賃合約等語。
三、查本件系爭房屋原係郵政協會所有，於94年08月間售予原告
    ，而系爭房屋所坐落臺北市○○區○○段403 、404-1 地號
    2 筆為國、市、縣共有基隆河新生地，權利範圍依序為（國
    ）3 分之2 、（市）150 分之37、（縣）150 分之13，占用
    2 筆土地面積分割為44.2、0.5 平方公尺，依臺北市基隆河
    新生地處理要點第三點規定，處理機關為被告；查被告係代
    表公庫將公有土地由其上建物所有人使用，其間成立者係屬
    私法上之契約關係；被告以原告須代償郵政協會應繳之使用
    補償金584,760 元，才得簽定國有土地申租所為之95年1 月
    26 日 台財產北改字第0940045007號函復，非行使公權力之
    單方行政行為，即非行政處分（改制前行政法院88年裁字第
    234 號裁定參照）。自不屬行政法院之權限者。從而，原告
    起訴請求判決被告應免收使用補償金，儘速簽定租賃合約乙
    事，揆諸上開說明，本院並無審判權，應以駁回。
四、依行政訴訟法第107 條第1 項第1 款、第104 條、民事訴訟
    法第95條、第78條，裁定如主文。
中    華    民    國    95    年    7     月    13    日
                     第七庭審判長法  官  黃  本  仁
                                 法  官  李  玉  卿
                                 法  官  黃  秋  鴻
上為正本係照原本作成。
如不服本裁定，應於送達後10日內向本院提出抗告狀（須按他造
人數附繕本）。
中    華    民    國    95    年    7     月    13    日
                                 書記官  蘇  婉  婷


司法院資訊處製作；財團法人民間司法改革基金會備份。
